臺灣臺中地方法院刑事判決　　　　　　　95年度易字第2454號
公　訴　人　臺灣臺中地方法院檢察署檢察官
被　　　告　甲○○
　　　　　　　　　　（現羈押於臺灣臺中看守所）
上列被告因詐欺案件，經檢察官提起公訴（95年度偵字第11035
號）及移送併案審理（95年度偵字第17228 、17808 號），被告
於準備程序就被訴事實為有罪之陳述，本院合議庭裁定由受命法
官獨任進行簡式審判程序，判決如下：
    主    文
甲○○連續幫助意圖為自己不法之所有，以詐術使人將本人之物
交付，累犯，處有期徒刑伍月，如易科罰金，以銀元佰元即新
臺幣玖佰元折算壹日。
    犯罪事實
一、甲○○前因違反毒品危害防制條例案件，經臺灣高雄地方法
    院以九十一年度訴字第二五七０號判處有期徒刑七月確定，
    甫於民國九十三年十月九日執行完畢。詎猶不知悔改，於預
    見其交付自己之金融帳戶予他人使用，他人可能以該金融帳
    戶遂行財產上犯罪之目的，竟基於幫助他人詐欺取財之不確
    定犯罪之概括故意，容認他人使用其申辦之金融帳戶以遂行
    詐騙財物之犯行，而連續於九十四年十月十日或十月十一日
    ，及九十四年十二月七日，在臺中市○○路與自由路口附近
    ，將其分別於九十四年十月六日在臺中縣潭子郵局（下稱潭
    子郵局）所申請補發新存摺、提款卡之帳號00000000000000
    號帳戶及九十四年十二月七日在中國國際商業銀行潭子分行
    （下稱中國商銀）所申設帳號00000000000 號帳戶之存摺、
    提款卡及密碼，交付予真實姓名、年籍均不詳綽號「小林」
    之成年男子使用。嗣前開成年男子所屬之詐欺集團成員即基
    於意圖為自己不法所有之概括犯意聯絡，連續(一)於九十四年
    十月十九日在丙○○依上開詐欺集團所刊登之貸款廣告，以
    電話詢問貸款事宜時，向丙○○佯稱須先繳納手續費新臺幣
    （下同）一萬三千五百元，使丙○○誤信為真，陷於錯誤，
    遂依渠等指示匯款一萬三千五百元至上揭甲○○潭子郵局帳
    戶中；(二)於九十四年十月二十日丁○○以電話洽詢貸款事宜
    時，該詐欺集團成員又向丁○○佯稱須先繳納手續費一萬二
    千元，致丁○○誤信為真，陷於錯誤，亦依渠等指示匯款一
    萬二千元至上揭甲○○潭子郵局帳戶內；(三)九十四年十二月
    七日該詐欺集團成員以電話向乙○○佯稱係其友人，有金錢
    急需，請乙○○幫忙匯款三萬元，使乙○○因而誤信為真，
    陷於錯誤，遂轉匯三萬元至甲○○上揭中國商銀帳戶內。嗣
    丙○○、丁○○、乙○○分別發現上開金額遭詐騙情事，乃
    報警處理，為警循線查獲上情。
二、案經丁○○訴由新竹市警察局第二分局函轉臺中縣警察局豐
    原分局報請臺灣臺中地方法院檢察署檢察官偵查起訴及同署
    檢察官移送併案審理。
    理    由
一、訊據被告甲○○對於上揭犯罪事實均坦承不諱，並經被害人
    丙○○、丁○○、乙○○於警詢中指訴受騙情節綦詳，復有
    郵政國內匯款執據、被告在潭子郵局存簿儲金第0000000000
    0000號帳戶之開戶基本資料、立帳申請書、使用電話語音服
    務申請書、掛失止付申請書、客戶歷史交易清單及開戶至今
    交易往來明細表、中華郵政公司自動櫃員機交易明細表、被
    告在中國商銀開設00000000 000帳戶之開戶人印鑑卡、客戶
    歷史檔交易明細查詢表、身分證影本等附卷可稽。且按刑法
    上之故意，分直接故意（確定故意）與間接故意（不確定故
    意），「行為人對於構成犯罪之事實，明知並有意使其發生
    者」為直接故意，「行為人對於構成犯罪之事實，預見其發
    生而其發生並不違背其本意者」為間接故意，而刑法上之幫
    助犯，係指以幫助之意思，對於正犯資以助力，而未參與實
    施犯罪之行為者而言。復查，現今國人若要申辦帳戶使用，
    手續甚為簡便，並無何困難可言，若非欲作為犯罪使用，害
    怕被追查身分，何需買受他人申辦之帳戶？故交付申辦之帳
    戶予非熟識之他人，而不知其確實用途，顯可知悉他人係欲
    持其所交付之申辦帳戶，以從事詐欺或其他不法行為使用，
    此應為一般人所能判斷之事項。且目前新聞媒體對於犯罪集
    團常大量收購帳戶，持以供犯罪使用，藉以逃避檢警查緝之
    情，亦多所報導，被告為智識正常之成年人，尚難謂其無前
    開判斷能力，職是，顯見被告對前開犯罪構成事實，預見其
    發生而其發生並不違背其本意，依刑法第13條第2 項之規定
    ，亦應以故意論。綜上，本件事證明確，被告幫助詐欺犯行
    堪以認定。
二、被告行為後，刑法及刑法施行法業於九十四年二月二日經總
    統以華總一義字第09400014901 號令修正公布，並於九十五
    年七月一日施行。按行為後法律有變更者，適用行為時之法
    律，但行為後之法律有利於行為人者，適用最有利於行為人
    之法律，現行刑法第二第一項定有明文。此條規定乃與刑法
    第1 條罪刑法定主義契合，而貫徹法律禁止溯及既往原則，
    係規範行為後法律變更所生新舊法律比較適用之準據法，是
    刑法第二條本身雖經修正，但刑法第二條既屬適用法律之準
    據法，本身尚無比較新舊法之問題，應一律適用裁判時之現
    行刑法第二條規定以決定適用之刑罰法律，先予敘明。又以
    本次刑法修正之比較新舊法，應就罪刑有關之共犯、未遂犯
    、想像競合犯、牽連犯、連續犯、結合犯，以及累犯加重、
    自首減輕暨其他法定加減原因（如身分加減）與加減例等一
    切情形，本於統一性及整體性原則，綜其全部罪刑之結果而
    為比較，亦有最高法院九十五年度第八次刑庭會議決議可資
    參照。是按：
(一)刑法第三百三十九條第一項之詐欺取財罪，法定刑得科或併科
  銀元一千元以下罰金，據修正後刑法施行法增訂第一條之一：
  「（第一項）中華民國九十四年一月七日刑法修正施行後，刑
  法分則編所定罰金之貨幣單位為新臺幣。（第二項）九十四年
  一月七日刑法修正時，刑法分則編未修正之條文定有罰金者，
  自九十四年一月七日日刑法修正施行後，就其所定數額提高為
  三十倍。但七十二六月二十六日至九十四年一月七日新增或修
  正之條文，就其所定數額提高為三倍」及刑法第三十三條第五
  款修正為：「主刑之種類如下：五、罰金：新臺幣一千元以上
  ，以百元計算之」等規定，是依修正後之法律，刑法第三百三
  十九條第一項之詐欺取財罪所得科或併科處之罰金刑最高為新
  臺幣三萬元（一千元三十）、最低為新臺幣一千元；然依被
  告行為時之刑罰法律，即罰金罰鍰提高標準條例第1 條前段規
  定之提高倍數十倍及刑法第三十三條第五款規定之罰金最低額
  一元計算，該罪之罰金刑最高為銀元一萬元，最低額為銀元十
  元，若依現行法規所定貨幣單位折算新臺幣條例第二條之規定
  換算為新臺幣，最高額雖與新法同為新臺幣三萬元，然最低額
  僅為新臺幣三十元。因此，比較上述修正前、後之刑罰法律，
  自應以被告行為時關於科或併科處罰金刑之法律較有利於被告
  。
(二)又被告行為後，刑法第三十條亦業經修正公布施行，修正後刑
  法第三十條規定：「幫助他人實行犯罪行為者，為幫助犯。雖
  他人不知幫助之情者，亦同。幫助犯之處罰，得按正犯之刑減
  輕之。」，與修正前同條規定：「幫助他人犯罪者，為從犯。
  雖他人不知幫助之情者，亦同。從犯之處罰，得按正犯之刑減
  輕之。」，僅文字修正，其法律效果並無不同，對被告不生有
  利或不利之影響，並無比較適用新舊法之問題，應適用裁判時
  之刑法第三十條規定（最高法院九十五年第二十一次刑事庭會
  議決議參照）。
(三)被告行為後，刑法第四十七條累犯原規定：受有期徒刑之執行
  完畢或受無期徒刑或有期徒刑一部之執行而赦免後，五年以內
  再犯有期徒刑以上之罪者，為累犯，加重本刑至二分之一。」
  ，修正後之刑法第四十七條規定則為：「受徒刑之執行完畢，
  或一部之執行而赦免後，五年以內故意再犯有期徒刑以上之罪
  者，為累犯，加重本刑至二分之一。第九十八條第二項關於因
  強制工作而免其刑之執行者，於受強制工作處分之執行完畢或
  一部之執行而免除後，五年以內故意再犯有期徒刑以上之罪者
  ，以累犯論。」，本件被告所犯係屬故意犯罪，不論依修正前
  之刑法第四十七條，或修正後之刑法第四十七條第一項規定，
  均構成累犯，新法對被告並無較有利之情形，依刑法第二條第
  一項前段，應逕依修正前之刑法第四十七條，論以累犯，並加
  重其刑。
(四)刑法第五十六條關於連續犯之規定亦經修正刪除，是於新法修
  正施行後，本件被告連續出售潭子郵局、中國商銀帳戶予該詐
  欺集團成員之行為；及向被害人丙○○、丁○○、乙○○欺取
  財之詐欺集團成員，就其所為，如依新法規定，應按數罪之規
  定併罰；如依修正刪除前之連續犯規定，則應依修正前刑法第
  五十六條規定以一罪論，但得加重其刑至二分之一，數罪併罰
  之結果，顯較以一罪論而加重其刑至二分之一之結果不利於上
  開詐欺集團成員。經比較新舊法結果，以舊法較有利於被告及
  該不詳之詐欺集團成員。
(五)再被告於犯罪時之刑法第四十一條第一項前段規定：「犯最重
  本刑為五年以下有期徒刑以下之刑之罪，而受六個月以下有期
  徒刑或拘役之宣告，因身體、教育、職業、家庭之關係或其他
  正當事由，執行顯有困難者，得以一元以上三元以下折算一日
  ，易科罰金。」又被告行為時之易科罰金折算標準，修正前罰
  金罰鍰提高標準條例第二條（現已刪除）規定，就其原定數額
  提高為一百倍折算一日，則本件被告行為時之易科罰金折算標
  準，最高應以銀元三百元折算一日，經折算為新臺幣後，應以
  新臺幣九百元折算為一日。惟九十五年七月一日修正公布施行
  之刑法第四十一條第一項前段則規定：「犯最重本刑為五年以
  下有期徒刑以下之刑之罪，而受六個月以下有期徒刑或拘役之
  宣告者，得以新臺幣一千元、二千元或三千元折算一日，易科
  罰金。」比較修正前後之易科罰金折算標準，以九十五年七月
  一日修正公布施行前之規定，較有利於被告，則應依刑法第二
  條第一項前段，適用修正前刑法第四十一條第一項前段之規定
  ，定其折算標準。
(六)綜合上述，揆諸前揭最高法院決議及修正後刑法第二條第一項
  前段、但書規定之「從舊從輕」原則，自應一體適用被告行為
  時之法律，即修正前刑法之相關規定及罰金罰鍰提高標準條例
  第一條前段、修正前罰金罰鍰提高標準條例第二條規定，予以
  論處。
三、按連續幫助與幫助連續原屬有別，如基於概括犯意，多次幫
    助他人犯罪，為連續幫助；如以一幫助行為，幫助他人連續
    犯罪，則為幫助連續，就幫助犯言，僅有一次之犯罪行為（
    最高法院八十六年度臺上字第五六八Ｏ號、八十七年度臺上
    字第三八六五號判決參照）。查真實姓名、年籍均不詳綽號
    「小林」之成年男子與其所屬詐欺集團成員，基於意圖為自
    己不法所有之犯意，以上述之方式，使被害人丙○○、丁○○、乙○○分別陷於錯誤，因而交付本人之財物，其所為係
    犯刑法第五十六條、第三百三十九條第一項之連續詐欺取財
    罪。被告分二次於不同時、日連續出售潭子郵局、中國商銀
    帳戶予綽號「小林」之成年男子，提供其上開帳戶之存摺、
    提款卡及密碼資料予綽號「小林」之成年男子以為詐欺取財
    所用，係基於幫助他人詐欺取財之不確定概括故意，且所為
    屬詐欺取財罪構成要件以外之行為，核其所為係犯修正前刑
    法第五十六條、第三十條第一項、第三百三十九條第一項之
    連續幫助詐欺取財罪。被告分二次交付前揭二本潭子郵局、
    中國商銀帳戶予他人，幫助他人分別對被害人丙○○、丁○○、乙○○詐欺取財既遂，時間緊接，觸犯構成要件相同之
    罪，顯係基於概括犯意反覆為之，為連續犯，應論以一罪（
    以販售中國商銀帳戶所詐騙之金額較多為重），並加重其刑
    。被告幫助他人犯詐欺取財罪，為從犯，應依修正前刑法第
    三十條第二項之規定，按正犯之刑度，減輕其刑。又被告前
    因違反毒品危害防制條例案件，經臺灣高雄地方法院以九十
    一年度訴字第二五七０號判處有期徒刑七月確定，甫於九十
    三年十月九日執行完畢，此有臺灣高等法院被告前案紀錄表
    在卷可按，其受有期徒刑之執行完畢後，五年以內再犯本件
    有期徒刑以上之罪，為累犯，應依修正前刑法第四十七條規
    定加重其刑，並依法先加重其刑後減輕之。公訴人雖僅就被
    告提供其潭子郵局帳戶，以幫助前開詐欺集團成員詐騙被害
    人丁○○財物之部分起訴，而未就前開詐欺集團成員詐騙被
    害人丙○○、及被告出售中國商銀帳戶，以幫助前開詐欺集
    團成員詐騙被害人乙○○之犯行起訴，惟該未經起訴部分犯
    行，既與前揭檢察官起訴之犯行有連續犯之裁判上一罪關係
    ，應為起訴效力所及，本院自得併予審理。爰審酌被告不思
    以正當手段獲取財物之犯罪動機、目的、出售所有帳戶供犯
    罪使用，嚴重破壞犯罪查緝工作、影響社會治安及金融秩序
    、惟被告犯後已坦承犯行，態度尚稱良好等一切情狀，量處
    如主文所示之刑，並依修正前刑法第四十一條第一項前段及
    修正前罰金罰鍰提高標準條例第二條之規定，諭知易科罰金
    之折算標準。另前開綽號「小林」之成年男子與其所屬之詐
    欺集團成員就詐欺取財犯行，有犯意聯絡及行為分擔，為共
    同正犯，惟幫助犯係從犯，從屬正犯而成立，刑法上既無「
    共同幫助」之情，當亦無「幫助共同」之可言（司法院廳
    刑一字第一一○四號函亦同此見解），且因詐欺取財之正犯
    是否屬於共同正犯、是否連續犯與被告應成立之罪名、刑責
    均無涉，為免累贅，本案被告幫助他人犯共同連續詐欺之犯
    行，爰不於主文中諭知「幫助共同連續」，附此敘明。
據上論斷，依刑事訴訟法第二百七十三條之一第一項、第二百九
十九條第一項前段，刑法第二條第一項前段、第三百三十九條第
一項、第五十六條（修正前）、第三十條第一項前段、第二項、
第四十七條（修正前）、第四十一條第一項前段（修正前），罰
金罰鍰提高標準條例第一條前段、修正前罰金罰鍰提高標準條例
第二條，現行法規所定貨幣單位折算新臺幣條例第二條，判決如
主文。
中　　華　　民　　國　　96　　年　 　1　　月　　5　 　日
                  刑事第十五庭  法  官  蔡美華
上正本證明與原本無異。
如不服本判決，應於送達後十日內向本院提出上訴狀（須附繕
本），上訴於臺灣高等法院臺中分院。
                                書記官  劉家瑜
中　　華　　民　　國　　96　　年　 　1　　月　　5 　　日
【附錄本案論罪科刑法條全文】刑法第三百三十九條第一項：
意圖為自己或第三人不法之所有，以詐術使人將本人或第三人之
物交付者，處五年以下有期徒刑、拘役或科或併科一千元以下罰
金。
